臺灣士林地方法院民事判決　　　　　　　 96年度訴字第979號
原　　　告　丙○○○
訴訟代理人　張金盛律師
被　　　告　丁○○
　　　　　　乙○○
上2 人共同
訴訟代理人　吳慶隆律師
被　　　告　甲○○
　　　　　　庚○○
　　　　　　辛○○
　　　　　　己○
　　　　　　　　　　　號2樓
　　　　　　戊○
　　　　　　臺北縣石碇鄉公所
上　1　 人
法定代理人　壬○○
上　1　 人
訴訟代理人　癸○○
上列當事人間履行契約事件，本院於民國96年12月5 日言詞辯論
終結，判決如下：
    主  文
原告之訴及假執行之聲請均駁回。
訴訟費用新臺幣壹萬柒仟捌佰拾元由原告負擔
    事實及理由
壹、程序方面：
一、本件被告甲○○、己○、臺北縣石碇鄉公所未於最後言詞辯
    論期日到場，核無民事訴訟法第386 條各款所列情形，爰依
    原告之聲請，由其一造辯論而為判決。
二、按訴狀送達後，原告不得將原訴變更或追加他訴，但擴張或
    減縮應受判決事項之聲明者，不在此限，民事訴訟法第255
    條第1 項第3 款定有明文。經查，本件原告起訴時，先備位
    訴之聲明第1 項為：「被告丁○○應將臺北市○○區○○段
    1 小段90及90-6地號如附圖Ａ、Ｂ、Ｃ所示臺北市中山地政
    事務所測量之地上建物連同貨櫃屋拆除，將附圖Ｄ水泥地挖
    除，均將之回復原狀至旱地可供耕作狀態。」先備位訴之聲
    明第4 項為：「被告甲○○、乙○○應遷離第1 項附圖所示
    Ａ、Ｂ、Ｃ、Ｄ之建物及工作物。」另先位訴之聲明第3 項
    為：「被告丁○○應自民國96年9 月1 日起按月給付原告新
    臺幣（以下同）2 萬4,252 元至第1 項建物及工作物拆除回
    復原狀至可耕作狀態止。」備位訴之聲明第3 項為：「被告
    丁○○應自96年9 月1 日起按月給付庚○○、辛○○、戊○
    、臺北縣石碇鄉公所2 萬4,252 元至第1 項建物及工作物拆
    除回復原狀至可耕作狀態止，上開金額由原告代位受領。」
    （第6 頁至第7 頁）。嗣於96年9 月26日具狀減縮先備位訴
    之聲明第1 項為：「被告丁○○應將臺北市○○區○○段1
    小段90及90-6地號如附圖Ａ、Ｂ、Ｃ所示臺北市中山地政事
    務所測量之地上建物連同貨櫃屋拆除，將附圖Ｄ水泥地挖除
    。」先位備訴之聲明第4 項為：「被告甲○○、乙○○應配
    合第1 項附圖所示Ａ、Ｂ、Ｃ、Ｄ之建物及工作物之拆除。
    」先位訴之聲明第3 項為：「被告丁○○應自96年9 月1 日
    起按月給付原告2 萬4,252 元至第1 項建物及工作物拆除。
    」備位訴之聲明第3 項為：「被告丁○○應自96年9 月1 日
    起按月給付庚○○、辛○○、戊○、臺北縣石碇鄉公所2 萬
    4,252 元至第1 項建物及工作物拆除止，上開金額由原告代
    位受領。」（第66頁），揆諸前揭說明，應准原告為前述聲
    明之減縮。
三、又被告丁○○、乙○○辯稱：主觀預備訴之合併非實務所許
    ，原告之訴不合法云云。惟按，被告有二人以上，於同一訴
    訟程序被訴，原告慮其於先位被告之訴為無理由時，始請求
    對備位被告之訴為裁判，此即為複數被告之主觀的預備訴之
    合併。此種主觀的預備訴之合併，縱其先、備位之訴之訴訟
    標的容或不同，然二者在訴訟上所據之基礎事實如屬同一，
    攻擊防禦方法即得相互為用，而不致遲滯訴訟程序之進行。
    苟於備位訴訟之當事人未拒卻而應訴之情形下，既符民事訴
    訟法所採辯論主義之立法精神，並可避免裁判兩歧，兼收訴
    訟經濟之效，自為法之所許（最高法院94年度臺抗字第980
    號裁定要旨參照）。經查，原告先位之訴依租賃契約、切結
    書、民法第455 條、第373 條、代位被告庚○○、辛○○、
    己○、戊○、石碇鄉公所行使民法第767 條之法律關係，訴
    請被告丁○○、甲○○、乙○○給付，備位之訴依租賃契約
    、切結書、代位被告庚○○、辛○○、己○、戊○、石碇鄉
    公所行使民法第767 條、821 條、不當得利之法律關係，訴
    請被告被告丁○○、甲○○、乙○○給付，其中應給付被告
    庚○○、辛○○、己○、戊○、石碇鄉公所之部分由原告代
    位受領。核原告先、備位訴訟標的雖有不同，惟基礎事實同
    一，攻擊防禦方法得互用，且原告先、備位之訴均主張代位
    權之行使，無礙於被告防禦而生訴訟不安定，為達到訴訟經
    濟、防止裁判矛盾、擴大訴訟制度解決紛爭、紛爭解決一次
    性之功能，並從主觀預備合併本質上乃法院就原告先、備位
    之訴定其審判順序及基於辯論主義之精神以觀，自無不許之
    理。則原告提起本件主觀預備訴之合併，程序上於法並無不
    合，先予敘明。
貳、實體方面：
一、原告起訴主張：
  (一)原告於80年7 月22日將坐落臺北市○○區○○段1 小段90及
    90-6地號土地（以下簡稱系爭土地）170 平方公尺平地部分
    38.34 坪出租予被告丁○○經營釣蝦場，為期1 年，81年7
    月23日租約屆滿，復於81年12月13日訂立租約，租期至83年
    12年12日屆滿，依雙方約定及被告丁○○之切結，被告丁○○應於租期屆滿將地上物拆除，詎其非但未拆除鐵皮屋、工
    作物及貨櫃屋，反將釣蝦場改為餐廳，由其配偶即被告乙○○出租予被告甲○○，經本院94年度訴字第396 號民事事件
    囑託臺北市中山地政事務所測量，被告丁○○占用面積如附
    圖Ａ、Ｂ、Ｃ所示，共計126.74平方公尺，折合38.34 坪。
    爰依租約、切結書、民法第455 條規定訴請被告丁○○回復
    原狀，並解除被告乙○○、甲○○之間接占有，並依租約第
    8 條、不當得利、民法第373 條規定，訴請被告丁○○給付
    不當得利。
  (二)系爭土地於57年間由被告庚○○等人售予原告，原告已付清
    價金，被告庚○○並將系爭土地點交予原告，依民法第373
    條規定，原告有使用收益權。嗣於雙方未過戶前，原告同意
    訴外人公務員住宅及福利委員會（以下簡稱住輔會）收購興
    建國會山莊，由被告庚○○等人直接過戶予訴外人住輔會，
    而訴外人住輔會則將收購價金交由被告庚○○等人轉交原告
    ，惟因被告庚○○等人拒不蓋章領價金，導致原告拖至78年
    始訴請辦理移轉登記，勝訴3 分之1 ，另3 分之2 因時效問
    題而敗訴，然土地既由原告使用，即使原告之移轉登記請求
    權因罹於時效而消滅，原告之債權仍存在，原告為保全債權
    ，自得行使代位權。原告曾委託律師函請被告庚○○等人行
    使共有人之所有權，訴請被告丁○○拆除建物，惟其等怠於
    行使權利，爰依民法第242 條、第243 條規定，代位被告庚○○、辛○○、己○、戊○、臺北縣石碇鄉公所，依民法第
    767 條規定，請求被告丁○○拆除建物、工作物，並依不當
    得利之法律關係，請求代位受領被告庚○○、辛○○、己○
    、戊○、臺北縣石碇鄉公所受領被告丁○○應返還之不當得
    利等語。
  (三)並聲明：先位訴之聲明：(1)被告丁○○應將臺北市○○區○○段1 小段90及90-6地號如附圖Ａ、Ｂ、Ｃ所示臺北市中山
    地政事務所測量之地上建物連同貨櫃屋拆除，將附圖Ｄ水泥
    地挖除。(2)被告丁○○應給付原告150 萬元，及自起訴狀繕
    本送達翌日起至清償日止，按週年利率5%計算之利息。(3)被
    告丁○○應自96年9 月1 日起按月給付原告2 萬4,252 元至
    第1 項建物及工作物拆除。(4)被告甲○○、乙○○應配合第
    1 項附圖所示Ａ、Ｂ、Ｃ、Ｄ之建物及工作物之拆除。(5)第
    1 項請依職權宣告假執行，第2 項請准供擔保宣告假執行。
    備位訴之聲明：(1)被告丁○○應將臺北市○○區○○段1 小
    段90及90-6地號如附圖Ａ、Ｂ、Ｃ所示臺北市中山地政事務
    所測量之地上建物連同貨櫃屋拆除，將附圖Ｄ水泥地挖除。
    (2)被告丁○○應給付被告庚○○、辛○○、己○、戊○、臺
    北縣石碇鄉公所150 萬元，及自起訴狀繕本送達翌日起至清
    償日止，按週年利率5%計算之利息，上開金額由原告代位受
    領。(3)被告丁○○應自96年9 月1 日起按月給付被告庚○○
    、辛○○、己○、戊○、臺北縣石碇鄉公所2 萬4,252 元至
    第1項 建物及工作物拆除止，上開金額由原告代位受領。(4)
    被告甲○○、乙○○應配合第1 項附圖所示Ａ、Ｂ、Ｃ、Ｄ
    之建物及工作物之拆除。(5)第1 項請依職權宣告假執行，第
    2 項請准供擔保宣告假執行。
二、被告則以：
  (一)被告丁○○、乙○○略以：
    (1)被告乙○○僅係被告丁○○之妻，為其家屬，係民法第94
      2 條所稱之占有輔助人，且無占有之事實。
    (2)原告訴訟代理人前曾以其妻即訴外人陳馨華名義，針對系
      爭土地提起訴訟，經本院94年度訴字第396 號、臺灣高等
      法院95年度上字第423 號、最高法院96年度臺上字第627
      號判決其訴無理由在案，茲復以原告名義，以相同事由就
      同一事件提起本件訴訟，洵非適法。
    (3)原告訴訟代理人於前案曾提出原告出具之承認書，載明原
      告承認系爭土地全部使用權利已移轉予訴外人陳馨華，足
      知原告對於系爭土地已無任何權利，原告提起本件訴訟無
      權利保護必要。
    (4)原告並非系爭土地共有人，對於系爭土地無任何所有權，
      又原告與被告丁○○間就系爭土地之租賃關係已於83年12
      月12日終止，原告亦將系爭土地應有部分3 分之1 所有權
      連同全部土地之占有使用，以385 萬3,560 元之價格出賣
      轉讓予訴外人陳馨華，被告為繼續使用位於系爭土地平地
      部分之建物，乃以700 萬元高價向訴外人陳馨華購入系爭
      土地應有部分3 分之1 ，訴外人陳馨華亦同意被告可繼續
      使用系爭土地平地部分全部及其上建物，故被告丁○○係
      以共有人身分占有使用系爭土地，原告對於系爭土地已無
      任何權利，不得請求被告拆除地上物及償還不當得利。
    (5)原告與被告辛○○、謝家庭、庚○○、謝永元等4 人間就
      系爭土地應有部分3 分之2 所有權之買賣糾紛，基於債之
      相對性原則，與被告無涉。況原告就系爭土地應有部分3
      分之2 所有權之移轉登記請求權早已罹於時效而消滅，另
      3 分之1 則轉售予被告丁○○，原告於系爭土地無任何權
      利存在，且與被告己○、謝水、臺北縣石碇鄉公所之間無
      債之關係存在，無從行使代位權主張權利。
    (6)被告為系爭土地共有人，基於民法第817 條、第818 條及
      訴外人陳馨華之同意繼續占有使用系爭土地，自係有權占
      有使用，無不當得利可言。退步言之，縱令被告應償還相
      當於租金之損害或不當得利，惟被告合法取得系爭土地之
      占有，依民法第959 條規定，應自本權訴訟敗訴時始視為
      惡意占有人，原告請求被告丁○○給付150 萬元，洵屬無
      據。又原告請求84年至96年8 月31日止相當於租金之不當
      得利，其租金請求權已罹於時效而消滅。
    (7)如附圖所示Ａ部分坐落於系爭90-6地號土地，被告實際占
      有面積為45平方公尺，縱有逾越應有部分3 分之1 比例，
      其逾越部分應相當於土地面積30平方公尺，如附圖所示Ｂ
      部分坐落於系爭90地號土地，被告實際占有面積為47.16
      平方公尺，縱有逾越應有部分3 分之1 比例，其逾越部分
      應相當於土地面積5.49平方公尺，合計35.49 平方公尺，
      至於附圖所示Ｃ、Ｄ部分，係位於後側山坡上之水泥地及
      貨櫃，堆放雜物，被告並未實際占用，縱列入計算，合計
      逾越應有部分比例亦僅70.07 平方公尺，原告指稱被告丁○○占有113.33平方公尺云云，並無所據。
    (8)系爭土地前方為大湖公園，左側為內閣社區，並非工商業
      繁榮區域，被告於83年間向原告承租系爭土地時，租金為
      每月1 萬5,000 元，若以原告所稱伊對系爭土地有3 分之
      2 使用權計算，每月租金應為1 萬元，若再以被告實際逾
      越應有部分比例面積計算，每月租金較1 萬元更少。又系
      爭90地號土地後側為山坡地，雜草叢生，90-6地號土地為
      道路用地，並無經濟價值，原告請求以土地申報地價年息
      10% 計算，顯屬過高等語置辯。
    (9)並聲明：原告之訴及假執行之聲請均駁回。如受不利
      判決，願供擔保請准宣告免為假執行。
  (二)被告庚○○、辛○○、戊○略以：原告無權利可代位被告行
    使權利等語置辯，並聲明：原告之訴駁回。
  (三)被告臺北縣石碇鄉公所未於最後言詞辯論期日到場，惟據其
    以前到庭陳述略以：原告無權利可代位被告行使權利等語置
    辯，並聲明：原告之訴駁回。
  (四)被告甲○○、己○未於言詞辯論期日到場，亦未提出書狀作
    何聲明或陳述。
三、本件經本院依民事訴訟法第271 條之1 準用同法第270 條之
    1 第1 項第3 款規定，整理並協議簡化爭點及不爭執點如下
    （本院96年1 月14日言詞辯論筆錄，第101頁至第103頁）：
  (一)兩造不爭執之事實：
    (1)原告丙○○○於57年7 月21日向訴外人謝家庭購買登記謝
      阿屘名義之臺北市內湖區○里○段14分坡內小段468 地號
      土地（嗣於69年4 月15日重測改編為臺北市○○區○○段
      1 小段90地號土地，並於80年2 月28日分割增加90-6地號
      土地），已支付全部價金。系爭468 地號土地於57年12月
      20日辦理繼承登記為辛○○（應有部分6 分之1） 、謝家
      庭（應有部分3 分之1） 、庚○○（應有部分6 分之1）
      、謝永元（應有部分3 分之1） 所有。原告復將系爭468
      地號土地轉售予訴外人住輔會，訴外人住輔會乃與原告、
      被告辛○○等人協議，由被告辛○○等人直接與訴外人住
      輔會訂立買賣契約，被告辛○○等人應將自訴外人住輔會
      取得之價金交付原告。其後訴外人住輔會於60年7 月3 日
      與辛○○等人訂立買賣契約，訴外人住輔會給付被告辛○○等人4 成價金之支票，惟被告辛○○等人拒領其餘價金
      ，訴外人住輔會乃將支票註銷，並訴請被告辛○○等人移
      轉系爭90地號土地所有權，經臺灣臺北地方法院以68年度
      訴字第387 號民事判決訴外人住輔會勝訴。訴外人謝家庭
      1 人提起上訴，經臺灣高等法院以68年度上字第1906號民
      事判決廢棄關於訴外人謝家庭部分之訴確定。嗣訴外人謝
      家庭以解除契約等由，對原告訴請確認買賣關係不存在，
      經臺灣高等法院70年度上更(一)字第143 號、最高法院71年
      度臺上字第1405號民事判決駁回確定。
    (2)原告訴請被告辛○○等人移轉系爭90地號土地所有權，經
      本院78年度訴字第442 號民事判決以罹於時效為由判決駁
      回，原告提起上訴，經臺灣高等法院以81年度上更(一)字第
      140 號廢棄關於訴外人謝家庭部分之訴，判決訴外人謝家
      庭應將系爭90地號土地移轉登記予原告確定。原告於83年
      10月24日以判決移轉為原因取得系爭90、90-6地號土地所
      有權應有部分3 分之1 。
    (3)原告先後於80年7 月22日、81年12月13日將系爭90地號土
      地出租給被告丁○○經營釣蝦場，約定租期分別自80年7
      月22日起至81年7 月23日止、自81年12月13日起至83年12
      月12日止，租金分別為每月10,000元、15,000元，被告並
      切結不得主張地上權，僅能作釣魚池使用，不得作為建築
      住家等使用。
    (4)原告前於83年間將系爭90、90-6地號土地應有部分3 分之
      1 售予訴外人陳馨華，於84年1 月19日辦妥所有權移轉登
      記。訴外人陳馨華復於83年12月16日將系爭90、90-6地號
      土地應有部分3 分之1 出售予被告丁○○，於84年2 月14
      日辦妥所有權移轉登記。
    (5)坐落臺北市○○區○○段1 小段90地號土地、面積125 平
      方公尺目前登記為被告丁○○、庚○○、辛○○、戊○、
      己○共有，應有部分各3 分之1 、6 分之1 、6 分之1 、
      18分之1 、18分之5 。坐落臺北市○○區○○段1 小段90
      -6地號土地、面積45平方公尺登記為被告丁○○、庚○○
      、辛○○、戊○、臺北市石碇鄉公所共有，應有部分各3
      分之1 、6 分之1 、6 分之1 、18分之1 、18分之5 。
    (6)訴外人陳馨華前訴請確認其對系爭90、90-6地號土地使用
      收益權存在，並請求被告丁○○給付不當得利，經本院以
      94年度訴字第396 號民事判決駁回其訴，訴外人陳馨華上
      訴後變更訴之聲明為確認其就系爭90、90-6地號土地間接
      占有權存在，對被告丁○○有租賃物返還請求權存在，並
      請求被告丁○○給付不當得利，經臺灣高等法院以95年度
      上字第423 號民事判決駁回其上訴及變更之訴，並經最高
      法院以96年度臺上字第627 號民事判決駁回上訴確定。
  (二)兩造爭執要旨：
    (1)原告提起本件訴訟是否違反一事不再理原則？
    (2)原告對系爭土地有無占有使用權源？
      原告是否已將對系爭土地之使用收益權移轉予訴外人陳
        馨華？原告提起本件訴訟是否無權利保護必要？
      原告對系爭土地是否有占有？
      原告對系爭土地占有使用權源是否已罹於時效消滅？
      原告是否為被告庚○○、辛○○、己○、戊○、臺北縣
        石碇鄉公所之債權人？得否代位其5 人行使所有物返還
        請求權、民法第821 條、不當得利請求權，並代位受領
        給付？
    (3)被告丁○○、乙○○、甲○○是否無權占有系爭土地？
      被告丁○○、乙○○、甲○○是否有占有之事實？被告
        乙○○為占有人或占有輔助人？
      如有占有，占有面積若干？
      被告丁○○、乙○○、甲○○是否有占有權源？
    (4)原告得否直接或代位請求不當得利？
　    原告之不當得利請求權是否罹於時效而消滅？
　    被告丁○○、乙○○、甲○○是否為善意占有人，而不
        得對之請求不當得利？
      原告請求以申報地價年息10% 計算相當得租金之不當得
        利，是否過高？
四、茲就上述爭點，析述本院得心證之理由如下：
  (一)原告提起本件訴訟未違反一事不再理原則：
    按「除別有規定外，確定之終局判決就經裁判之訴訟標的，
    有既判力。」民事訴訟法第400 條第1 項定有明文。又民事
    訴訟法第400 條第1 項所定之一事不再理原則，乃指同一事
    件已有確定之終局判決者而言。所謂同一事件，必須同一當
    事人就同一法律關係而為同一之請求，始為相當，倘此三者
    有一不同，即不得謂為同一事件，自不受確定判決之拘束。
    經查，訴外人陳馨華前主張原告於80年間將系爭土地出租予
    被告丁○○，租期至83年12月12日止，原告復於83年9 月21
    日將系爭土地應有部分3 分之1 及使用權3 分之2 售予訴外
    人陳馨華，訴外人陳馨華再於83年12月16日將系爭土地應有
    部分3 分之1 售予被告丁○○，惟租期屆滿被告丁○○仍占
    有系爭土地，而依民法第958 條、第184 條、第179 條規定
    ，訴請被告丁○○給付自83年12月13日起相當得租金之不當
    得利290 萬8,080 元及法定遲延利息，經本院於95年3 月3
    日以94年度訴字第396 號駁回其訴，復經臺灣高等法院於95
    年9 月5 日以95年度上字第423 號、最高法院於96年3 月29
    日以96年度臺上字第627 號判決駁回上訴確定等情，有上開
    判決影本在卷可稽（第83頁至第95頁），復經本院依職權調
    取上開卷宗核閱無訛。則前案之當事人與本件不同，訴之聲
    明及原因事實亦不同，與本件並非同一事件，依上開說明，
    原告提起本件訴訟並不違反一事不再理原則。
  (二)原告不得對系爭土地主張有占有使用權源：
    (1)原告未將對系爭土地之使用收益權移轉予訴外人陳馨華：
      按不動產買賣契約成立後，其收益權屬於何方，依民法
        第373 條之規定，應以標的物已否交付為斷，所有權雖
        已移轉，而標的物未交付者，買受人仍無收益權。所有
        權雖未移轉，而標的物已交付者，買受人亦有收益權。
        依民法第765 條之規定，所有人雖得自由使用收益處分
        其所有物，但依所有人與他人所訂契約之效力，使該他
        人有收益權，與民法第765 條之規定，並無牴觸（最高
        法院31年11月19日民刑庭會議決議參照）。經查，原告
        並非系爭土地之共有人之一，固有土地登記謄本在卷可
        稽（第39頁至第42頁）。惟原告前於57年7 月21日向訴
        外人謝家庭購買登記謝阿屘名義之系爭土地，已支付全
        部價金。系爭土地於57年12月20日辦理繼承登記為辛○○（應有部分6 分之1） 、謝家庭（應有部分3 分之1
        ）、庚○○（應有部分6 分之1） 、謝永元（應有部分
        3 分之1） 所有，原告復將之轉售予訴外人住輔會，住
        輔會乃與原告、被告辛○○等人協議，由被告辛○○等
        人直接與住輔會訂立買賣契約，被告辛○○等人應將自
        住輔會取得之價金交付原告，其後住輔會於60年7 月3
        日與被告辛○○等人訂立買賣契約，並訴請辛○○等人
        移轉系爭土地所有權，經臺灣臺北地方法院以68年度訴
        字第387 號民事判決住輔會勝訴，訴外人謝家庭1 人提
        起上訴，經臺灣高等法院以68年度上字第1906號民事判
        決廢棄關於謝家庭部分之訴確定，嗣謝家庭以解除契約
        等由，對原告訴請確認買賣關係不存在，經臺灣高等法
        院70年度上更(一)字第143 號、最高法院71年度臺上字第
        1405號民事判決駁回確定，而原告訴請被告辛○○等人
        移轉系爭土地所有權，經本院78年度訴字第442 號民事
        判決以罹於時效為由判決駁回，原告提起上訴，經臺灣
        高等法院以81年度上更(一)字第140 號廢棄關於謝家庭部
        分之訴，判決謝家庭應將系爭90地號土地移轉登記予原
        告確定，原告乃於83年10月24日以判決移轉為原因取得
        系爭土地所有權應有部分3 分之1 之事實，為兩造所不
        爭執。是以，被告辛○○等人移轉系爭土地所有權予原
        告之義務，雖因原告之所有權移轉登記請求權罹於時效
        ，而得拒絕履行，然買賣標的物既已交付，原告就系爭
        土地即有收益權，此與系爭土地所有權是否移轉係屬兩
        事。
      又原告雖於93年10月6 日出具承認書載明：「立承認書
        人丙○○○前於民國83年7 月1 日將臺北市○○段○○
        段90地號面積125 平方公尺、90之6 地號面積45平方公
        尺……土地使用權全部（含謝家庭、辛○○、庚○○、
        謝遜興、謝水木、謝榮欽、謝建長、己○、戊○共有部
        分之使用權）……全部賣與陳馨華，並點交陳馨華占有
        上開各筆土地，自83年7 月1 日起上開土地全部均歸陳
        馨華使用」等語，此有承認書影本附卷可稽（第96頁）
        。惟查，民法第765 條所定對物之使用、收益、處分權
        ，乃本於所有權所生之權能，並非權利，應不得與所有
        權分離而為讓與，是以，原告雖基於與被告辛○○等人
        之買賣契約取得系爭土地使用收益權，然其既未取得所
        有權，縱其於83年9 月21日將其對系爭土地3 分之1 售
        予訴外人陳馨華，並將另外應有部分3 分之2 使用收益
        權移轉予訴外人陳馨華，訴外人陳馨華亦無從因而取得
        系爭土地所有權應有部分3 分之2 之使用收益權可言，
        本院94年度訴字第396 號、臺灣高等法院95年度上字第
        423 號、最高法院96年度臺上字第627 號民事判決亦同
        此認定。則被告辯稱原告已將其就系爭土地之使用收益
        權移轉予訴外人陳馨華，無權利保護必要云云，委不足
        採。
    (2)原告對系爭土地是否喪失占有：
      誠如前述，原告依買賣契約受買賣標的物之交付，而取
        得對系爭土地之使用收益權，對於出賣人得主張有權占
        有，然其對物之使用收益權，僅為所有權或占有權之權
        能，並非權利，原告對於系爭土地既無所有權，充其量
        僅得基於占有人之地位排除第三人之無權占有。
      經查，原告原基於對系爭土地之使用收益權，先後於80
        年7 月22日、81年12月13日將系爭90地號土地出租給被
        告丁○○經營釣蝦場，約定租期分別自80年7 月22日起
        至81年7 月23日止、自81年12月13日起至83年12月12日
        止，此有租賃契約書影本2 件在卷足考（第14頁至第17
        頁、第20頁至第23頁），並為兩造所不爭執，原告基於
        租賃關係維持對租賃物之事實上管領力，依民法第940
        條、第941 條規定，為間接占有人。又依土地租賃契約
        書第5 條約定：「租賃期屆滿，乙方（即被告丁○○）
        如要續租，得經甲方（即原告）同意，並重新訂立續約
        手續，始發生效用，否則乙方應即日將租賃土地誠心遷
        空交還甲方，絕無異議」等語（第14頁至第17頁、第20
        頁至第23頁），另被告丁○○書立切結書載明：「租約
        期滿，其地上設備物恢復原狀或其遺棄物無條件任由甲
        方處理」等語（第18頁至第19頁、第24頁至第25頁），
        而租約屆期雙方並未續約，此為兩造所不爭執，足見原
        告與被告丁○○間就系爭土地之租賃關係已於83年12月
        12日因租賃期間屆滿而消滅，原告基於租賃契約及占有
        人之權源，本得請求被告丁○○回復原狀返還租賃物。
        惟查，原告於租賃屆滿前之83年9 月21日，將其名下系
        爭土地應有部分3 分之1 售予訴外人陳馨華，依民法第
        425 條規定，就系爭土地應有部分3 分之1 部分，租賃
        契約對於被告陳馨華仍繼續存在。而訴外人陳馨華於83
        年12月12日租賃屆滿後，旋於83年12月16日將系爭土地
        應有部分3 分之1 出售予被告丁○○，於84年2 月14日
        辦妥所有權移轉登記，則關於系爭土地應有部分3 分之
        1 ，原告因所有權之移轉已喪失對物之間接占有，自不
        得再對被告主張出租人及占有人之權利。
      另關於系爭土地應有部分3 分之2 ，原告自陳被告丁○○自租賃期限屆滿翌日之83年12月13日起即占有系爭土
        地，並主張其與被告丁○○就系爭土地應有部分3 分之
        2 於租期屆滿後無其他原因關係存在，應認被告丁○○
        於租期屆滿並購入系爭土地應有部分3 分之1 以後，改
        以土地共有人之身分繼續占有系爭土地，而非為原告占
        有系爭土地。則原告縱曾因租賃關係而透過被告丁○○
        維持對系爭土地應有部分3 分之2 事實上管領力，間接
        占有系爭土地應有部分3 分之2 ，自83年12月13日起亦
        喪失占有，不得再以其原先基於買賣契約得對抗出賣人
        之使用收益權向被告主張權利。
    (3)原告對系爭土地之占有人物上請求權已罹於時效消滅：
      按「占有人，其占有被侵奪者，得請求返還其占有物；占
      有被妨害者，得請求除去其妨害；占有有被妨害之虞者，
      得請求防止其妨害。」「前條請求權，自侵奪或妨害占有
      或危險發生後，1 年間不行使而消滅。」民法第962 條、
      第963 條定有明文。退步言之，縱令原告於83年12月12日
      租賃屆滿後對系爭土地仍有占有之事實，惟其占有人之物
      上請求權亦早於84年12月12日已罹於時效而消滅，被告為
      時效抗辯，原告即不得再向被告丁○○、乙○○、甲○○
      等人請求返還系爭土地。
    (4)原告不得代位被告庚○○、辛○○、己○、戊○、臺北縣
      石碇鄉公所行使所有物返還請求權、民法第821 條、不當
      得利請求權，並代位受領給付：
      本件原告主張其為被告庚○○、辛○○、己○、戊○、
        臺北縣石碇鄉公所之債權人，因渠等怠於行使權利向被
        告丁○○、乙○○、甲○○等人請求返還土地及不當得
        利，爰代位渠等行使權利並代位受領給付云云。惟按，
        「債務人怠於行使其權利時，債權人因保全債權，得以
        自己之名義，行使其權利。」民法第242 條前段定有明
        文。又代位權係債權人代行債務人之權利，故代行者與
        被代行者之間，必須有債權債務關係之存在，否則即無
        行使代位權之可言（最高法院49年臺上字第1274號判例
        要旨參照），並以債權人如不代位行使債務人之權利，
        其債權即有不能受完全滿足清償之虞而有保全債權之必
        要始得為之（最高法院94年度臺上字第301 號判決意旨
        參照）。查原告主張其為被告庚○○、辛○○、己○、
        戊○、臺北縣石碇鄉公所之債權人，無非係主張其對出
        賣人及其繼受人有移轉登記請求權存在云云（第100 頁
        ）。惟原告針對系爭土地應有部分3 分之1 之移轉登記
        請求權已罹於時效而消滅乙節，業經本院78年度訴字第
        442 號民事判決認定無訛，原告對其「債務人」之權利
        既不能行使，自無代位其等行使權利，以保全債權滿足
        之可言。況原告主張其對被告庚○○、辛○○、己○、
        戊○、臺北縣石碇鄉公所之債權為移轉登記請求權，縱
        令代位其等行使所有物返還請求權、共有物返還請求權
        、不當得利請求權，亦無從保全原告所稱之移轉登記請
        求權，而無代位行使權利以保全債權之必要。
      原告嗣改稱其對被告辛○○、庚○○、訴外人謝家庭、
        謝永元未轉交其等向訴外人住輔會領具之價金，故對其
        等有價金請求權云云（第136 頁）。姑不論原告所稱之
        上開價金請求權，與系爭土地目前其他共有人即被告己○、戊○、臺北縣石碇鄉公所無涉，原告對其3 人無行
        使代位權之可言。況訴外人住輔會購入系爭土地並對被
        告辛○○等人提起移轉登記訴訟部分勝訴後，實際上並
        未受系爭土地之移轉登記，此觀諸原告嗣對被告辛○○
        等人亦提起所有權移轉登記訴訟部分勝訴、訴外人住輔
        會從未登記為系爭土地所有權人等情自明，且訴外人住
        輔會已將價金支票註銷之事實，業據訴外人住輔會於臺
        灣高等法院68年度上字第1906號民事訴訟中陳明：「於
        至於土地價款，於契約成立之後，被上訴人（即住輔會
        ）即製作傳票，簽發支票，擬給付上訴人（即謝家庭）
        及其共有人，詎上訴人於簽約後翻異，拒不領取土地價
        款，因而將該支票予以註銷，嗣上訴人欲領取時，再行
        辦理」等語綦詳，此有上開民事判決影本在卷可考（第
        42 頁） ，並為兩造所不爭執，則被告辛○○等人既未
        實際自訴外人住輔會領得價金，原告主張其對被告辛○○等人有轉交價金請求權，而得主張代位行使權利云云
        ，即屬無據。
  (三)綜上所述，原告對系爭土地不得主張租賃物返還請求權及占
    有人物上請求權，亦無代位被告庚○○、辛○○、己○、戊○、臺北縣石碇鄉公所行使所有物返還請求權、共有物返還
    請求權、不當得利請求權之餘地，則關於被告丁○○、乙○○、甲○○是否無權占有系爭土地、原告之不當得利請求權
    是否罹於時效而消滅、原告得否請求不當得利暨其數額等各
    節，即屬無庸認定，附此敘明。
五、從而，原告先位聲明訴請被告丁○○將系爭土地如附圖Ａ、
    Ｂ、Ｃ所示地上建物連同貨櫃屋拆除，將附圖Ｄ水泥地挖除
    ，並給付原告150 萬元，及自起訴狀繕本送達翌日起至清償
    日止，按週年利率5%計算之利息，暨自96年9 月1 日起按月
    給付原告2 萬4,252 元至前述建物及工作物拆除，被告甲○○、乙○○應配合上開項附圖所示Ａ、Ｂ、Ｃ、Ｄ之建物及
    工作物之拆除，備位聲明訴請被告丁○○將系爭土地如附圖
    Ａ、Ｂ、Ｃ所示地上建物連同貨櫃屋拆除，將附圖Ｄ水泥地
    挖除，並應給付被告庚○○、辛○○、己○、戊○、臺北縣
    石碇鄉公所150 萬元，及自起訴狀繕本送達翌日起至清償日
    止，按週年利率5%計算之利息，暨自96年9 月1 日起按月給
    付被告庚○○、辛○○、己○、戊○、臺北縣石碇鄉公所2
    萬4,252 元至前述建物及工作物拆除止，上開金額由原告代
    位受領，被告甲○○、乙○○應配合如附圖所示Ａ、Ｂ、Ｃ
    、Ｄ之建物及工作物之拆除，均為無理由，應予駁回。其假
    執行之聲請因訴之駁回而失所附麗，併駁回之。
六、末按，「法院為終局判決時，應依職權為訴訟費用之裁判。
    」民事訴訟法第87條第1 項定有明文。查本件原告之訴為無
    理由，訴訟費用1 萬7,830 元應由原告負擔。
七、本件判決基礎俱已臻明確，兩造其餘攻防方法及訴訟資料經
    本院審酌後，核與判決不生影響，無逐一論駁之必要，併此
    敘明。
八、據上論結，原告之訴為無理由，依民事訴訟法第78條、第87
    條第1項，判決如主文。
中　　華　　民　　國　　96　　年　　12　　月　　19　　日
                  民事第二庭  法  官  陳玉曆
以上正本證明與原本無異。
如對本判決上訴，應於判決送達後20日內向本院提出上訴狀。
中    華    民    國    96    年    12    月    24    日
                              書記官  蔡雨呈
